ACORDAO-COMPLETO-2393666

ACÓRDÃO 3234/2020 ATA 46/2020 - PLENÁRIO

VISTOS, relatados e discutidos estes autos de Tomada de Contas Especial, ora em fase de Embargos de Declaração opostos por Luís Munhoz Prosel Junior e Júlio Augusto Miranda Filho contra o Acórdão 2872/2019-TCU-Plenário;
ACORDAM os Ministros do Tribunal de Contas da União, reunidos em Sessão do Plenário, diante das razões expostas pelo Relator e com fundamento nos arts. 32, inciso II, e 34 da Lei 8.443, de 16/7/1992, em:
9.1. não conhecer dos Embargos Declaratórios opostos por Luís Munhoz Prosel Junior, haja vista a ausência de interesse recursal por parte desse embargante, cabendo, todavia, reconhecer a nulidade por ele arguida na presente fase processual, de modo a declarar nulos, exclusivamente em relação a esse responsável, os atos processuais subsequentes à prolação do Acórdão 2073/2019-TCU-Plenário;
9.2. conhecer dos Embargos Declaratórios opostos por Júlio Augusto Miranda Filho, rejeitando-os, contudo, quanto ao mérito e mantendo, por conseguinte, em seus exatos termos o Acórdão 2872/2019-TCU-Plenário;
9.3. orientar a Secretaria de Gestão de Processos para que:
9.3.1. providencie a atualização dos atributos da presente TCE no sistema informatizado de gestão de processos deste Tribunal, excluindo os nomes e respectivos números de inscrição profissional dos advogados signatários da petição de peça 328, assim como daquele que, à peça 182, renunciou, em favor de outros causídicos, os poderes que lhe haviam sido anteriormente outorgados para atuar nestes autos;
9.3.2. refaça a notificação do Sr. Luís Munhoz Prosel Junior acerca do Acórdão 2073/2019-TCU-Plenário, levando-se em conta dessa feita seus atuais representantes legais;
9.4. dar ciência desta decisão aos Embargantes, assim como ao Procurador-Chefe da Procuradoria da República no Estado de Rondônia, fazendo remissão, no caso desse último destinatário, aos Ofícios 0547/2016-TCU/SECEX-RO, 5909/2019-TCU/Seproc e 14756/2019-TCU/Seproc, expedidos, respectivamente, em 11/7/2016 (peça 200) , 27/9/2019 (peça 284) e 10/12/2019 (peça 309) .

Embargos de declaração opostos em face de acórdão mediante o qual esta Corte de Contas decidiu conhecer e rejeitar outros embargos de declaração contra acórdão que conheceu e negou provimento a recursos de reconsideração interposto em face de decisão que, ao apreciar tomada de contas especial, decidiu, entre outros encaminhamentos, julgar irregulares as contas dos responsáveis, condenando-os solidariamente em débito e aplicando-lhes multas, em razão da celebração de termos aditivo com acréscimo de quantitativos de serviços originalmente pactuados com sobrepreço, a contrato que tem por objeto as obras de duplicação da BR-364/RO, no trecho compreendido entre Candeias do Jamari e Porto Velho, no Estado de Rondônia.

Departamento Nacional de Infraestrutura de Transportes (Dnit).

3. Responsáveis/Interessados/Recorrentes:
3.1. Responsáveis: Emanuel Leite Borges (CPF XXX.015.442-XX), José Ribamar da Cruz Oliveira (CPF XXX.076.283-XX), Júlio Augusto Miranda Filho (CPF XXX.270.968-XX), Luís Munhoz Prosel Junior (CPF XXX.516.676-XX), Mauro Ernesto Campos Lima (CPF XXX.271.757-XX), Rogério Araújo de Miranda Lobo (CPF XXX.659.556-XX) e Camter Construções e Empreendimentos S.A. (CNPJ 05.500.018/0001-76).
3.2. Embargantes: Luís Munhoz Prosel Junior (CPF XXX.516.676-XX) e Júlio Augusto Miranda Filho (CPF XXX.270.968-XX).

13.1. Ministros presentes: José Mucio Monteiro (Presidente), Walton Alencar Rodrigues, Benjamin Zymler, Augusto Nardes, Aroldo Cedraz (Relator), Raimundo Carreiro, Ana Arraes, Bruno Dantas e Vital do Rêgo.
13.2. Ministros-Substitutos presentes: Augusto Sherman Cavalcanti, Marcos Bemquerer Costa, André Luís de Carvalho e Weder de Oliveira.

AROLDO CEDRAZ

Ministro Aroldo Cedraz.

Trata-se de Embargos de Declaração opostos pelos Srs. Luís Munhoz Prosel Junior (peça 321) e Júlio Augusto Miranda Filho (peça 325) em face do Acórdão 2872/2019-TCU-Plenário (peça 304) , mediante o qual esta Corte de Contas, sob minha relatoria, decidiu conhecer e rejeitar outros Embargos de Declaração, estes opostos por esse segundo Embargante e pela empresa Camter Construções e Empreendimentos S.A. contra o Acórdão 2073/2019-TCU-Plenário (peça 280) , também relatado por mim.
2.	Referido Acórdão 2.073/2019, por sua vez, conheceu e negou provimento a Recursos de Reconsideração interpostos por Camter Construções e Empreendimentos S.A. (peça 225) , Luís Munhoz Prosel Junior (pça 226) , Júlio Augusto Miranda Filho (peça 242) e José Ribamar da Cruz Oliveira (peça 243) contra o Acórdão 1.637/2016 deste mesmo Colegiado (peça 191) .
3.	Nessa deliberação de 2016, este Tribunal de Contas da União (TCU) , sob a relatoria do eminente Ministro Benjamin Zymler, ao apreciar estes autos de Tomada de Contas Especial (TCE) , decidiu, entre outros encaminhamentos, julgar irregulares as contas dos Srs. Emanuel Leite Borges, José Ribamar da Cruz Oliveira, Júlio Augusto Miranda Filho, Luís Munhoz Prosel Júnior e Mauro Ernesto Campos Lima, assim como da Camter Construções, condenando-os solidariamente em débito na medida do envolvimento de cada um nas irregularidades apuradas neste processo e aplicando-lhes, individualmente, com fundamento no art. 57 da Lei 8.443, de 16/7/1992, multa pecuniária proporcional ao dano.
4.	Tal desfecho processual teve como causa a celebração, em 17/5/2006 e 7/12/2006, respectivamente, do 4º e do 5º Aditivo ao Contrato 22.1.0.00.0001/2002 do Departamento Nacional de Infraestrutura de Transportes (Dnit) , com acréscimo de quantitativos de serviços originalmente pactuados com sobrepreço, ocasionando, a partir desses aditamentos contratuais, desequilíbrio econômico-financeiro da avença em desfavor da Administração Pública, em patente descumprimento ao Acórdão 1245/2004-TCU-Plenário (peça 2, p. 41, do TC Processo 003.088/2005-4 em apenso) , in verbis:
"9.1. determinar ao Departamento Nacional de Infra-Estrutura de Transportes - DNIT que:
 (...) 
9.1.2. sob pena de responsabilização dos agentes envolvidos, mantenha estrita observância ao equilíbrio dos preços fixados no Contrato nº 22 UNIT/01/2002-00 em relação à vantagem originalmente ofertada pela empresa vencedora, de forma a evitar que, por meio de termos aditivos futuros, o acréscimo de itens com preços supervalorizados ou eventualmente a supressão ou a modificação de itens com preços depreciados viole princípios administrativos;"
5.	Informe-se que o referido Contrato 22.1.0.00.0001/2002 (peça 28, p.  88-96) tinha como objeto as obras de duplicação da BR-364/RO, no trecho compreendido entre Candeias do Jamari e Porto Velho, no Estado de Rondônia, tendo a aludida avença sido originalmente firmada com a empresa Tercam Engenharia e Empreendimentos Ltda., vencedora do Edital 0425/2001-22 com valor global de R$ 48.199.842,45 (data-base em novembro/2000) , inferior aos R$ 49.558.268,47 estimados pelo Dnit (peça 28, p. 35) . A proposta de preços dessa licitante (peça 28, p. 37-52) , no entanto, continha alguns valores unitários depreciados e outros sobrevalorizados, pois o instrumento convocatório do certame não previu nenhum critério de aceitabilidade de preços unitários.
6.	Posteriormente, devido à cisão societária da contratada, os direitos e obrigações contratuais foram transferidos para a empresa Camter Construções e Empreendimentos Ltda., a qual teve sua razão social modificada para Camter Construções e Empreendimentos S.A.
7.	Os supramencionados 4º e 5º Aditivos Contratuais, juntados à peça 29, p. 186-196 e 230-232 destes autos, contemplaram em seu objeto ato ilícito conhecido na processualística desta Corte de Contas como "jogo de planilha", no qual a vantagem inicialmente obtida pelo órgão ou entidade pública contratante, em nível de preço global, acaba sendo posteriormente reduzida, ou mesmo eliminada, mediante acréscimos quantitativos de itens cujos preços foram supervalorizados à época da contratação ou por meio de redução de itens pactuados com valores depreciados ante os de mercado.
8.	Fato é que, em decorrência daqueles dois termos aditivos, houve prejuízo ao Erário da ordem de R$ 2.052.746,54 na execução do Contrato 22.1.0.00.0001/2002, em valores originais que reportam a 2009, segundo quantificação levada a termo nesta TCE.
9.	Na presente etapa processual, após tecer breve retrospecto processual, o Sr. Luís Munhoz Prosel Junior apresenta as seguintes alegações no corpo de seus Embargos (peça 321) :
"Na peça 307 o Defendente apresentou requerimento para que fosse declarada a nulidade dos atos subsequentes à prolação do Acórdão 2073/2019-TCU-Plenário.
Explicou que, na condição de sucumbente, havia interposto Recurso de Reconsideração em face do Acórdão 1637/2016-TCU-Plenário e que, do julgamento, adveio o Acórdão 2073/2019-TCU-Plenário.
Disse, ainda, que quando da comunicação do resultado do julgamento do Recurso de Reconsideração, o ofício visando a notificação foi, equivocadamente, remetido ao advogado Gustavo Felipe Costa e Silva (peça 290) que, na peça 182, havia substabelecido, sem reserva, os poderes a ele outorgados ao advogado que a esta subscreve e a quem deveria ter sido encaminhada a notificação.
Ciente desses fatos, a unidade técnica limitou-se a corrigir os dados cadastrais do representante processual do Embargante e remeteu o ofício constante na peça 316, informando a prolação do Acórdão 2878/2019-TCU-Plenário, contendo o julgamento dos embargos opostos por alguns dos demais responsáveis.
A questão do vício noticiado foi ignorada.
Daí a omissão.
O prejuízo é patente. A falta de comunicação correta fez com que o Embargante fosse privado do exercício do direito da ampla defesa e do manejo dos recursos cabíveis em face do Acórdão 2073/2019-TCU-Plenário." (peça 321, p. 2, in fine) 
10.	Com base nessa argumentação, o recorrente solicita que "sejam os presentes Embargos de Declaração recebidos, conhecidos e, no mérito, acolhidos, para que, sanada a omissão, seja declarada a nulidade dos atos processuais subsequentes à prolação do Acórdão 2073/2019-TCU-Plenário com a consequente determinação do refazimento dos atos processuais, dentre eles a notificação correta do representante processual." (peça 300, p. 12) .
11.	O Sr. Júlio Augusto Miranda Filho, por sua vez, defende inicialmente a tempestividade e o cabimento de seus Declaratórios (peça 325) para, em seguida, fazer um retrospecto do andamento processual desta TCE. Em termos de alegações recursais, o embargante desenvolve os argumentos que seguem parcialmente colacionados abaixo:
"III.1) DOS VÍCIOS DE OMISSÃO E CONTRADIÇÃO DO V. ACÓRDÃO EMBARGADO
6.2. Como dito alhures, os presentes embargos de declaração têm origem na Tomada de Contas Especial decorrente da conversão do Relatório de Monitoramento do Acórdão 1245/2004-TCU-Plenário, ordenada pelo Acórdão 3101/2011-TCU-Plenário com vistas a apurar supostas irregularidades na celebração do 4º e 5º aditivos ao contrato 22 UNIT/01/2002-00.
6.3. Em tal procedimento, veio o ora Embargante a ser responsabilizado pelo fato de que, na condição de coordenador geral da 22º UNIT-RO, supostamente ratificou os pareceres e laudos técnicos que lhe foram apresentados e, em consequência, supostamente deferiu o pedido de aditivo contratual formulado pela construtora.
6.4. Em tal ocasião, este Tribunal qualificou sua conduta como culposa (negligente) , afirmando que o cargo por ele exercido exigia tamanho dever de diligência que abrangeria inclusive analisar o acerto dos laudos técnicos e pareces jurídicos que lhe são submetidos.
6.5. Ao responsabilizar o ora Embargante apenas sob esse aspecto da culpa, o v. acórdão que desproveu o recurso de reconsideração incorreu em uma clara omissão ao deixar de apontar a existência de qualquer erro grosseiro em sua atuação, pressuposto indispensável para responsabilização do agente público, nos termos do que dispõe o art. 28 da LINDB. Como cediço, tal dispositivo prevê que 'o agente público responderá pessoalmente por suas decisões ou opiniões técnicas em caso de dolo ou erro grosseiro'.
 (...) 
6.7. Foi apenas por ocasião da rejeição dos Embargos de Declaração opostos pelo ora Embargante que este Tribunal de Contas passou a qualificar sua conduta como erro grosseiro, o que jamais havia sido feito nos julgamentos anteriores, objeto de recurso.
6.8. Nota-se, claramente que houve uma guinada no entendimento até então manifestado, quando o v. Acórdão embargado abandona a qualificação jurídica que vinha sendo dada até então à conduta do ora Embargante e, de culposa, passa a chamá-la de erro grosseiro para os fins do artigo 28 da LINDB, acima referenciado.
6.9. Eis, pois, a contradição ora apontada, consistente em ora qualificar juridicamente a conduta do ora Embargante como culposa, ora como erro grosseiro.
6.10. Há mais. Além da contradição apontada, o novo e contraditório entendimento manifestado pelo v. Acórdão embargado ainda padece de uma insanável omissão.
6.11. Isso porque, absolutamente nada foi dito pelo v. Acórdão embargado que pudesse justificar essa mudança de entendimento.
 (...) 
6.13. Não basta ao v. Acórdão embargado, pois, simplesmente afirmar, sem nada justificar ou explicar de forma satisfatória, que a conduta do ora Embargante se caracterizaria como erro grosseiro. O dever de fundamentação exige do julgador a motivação dessa conclusão a partir de elementos dos autos, o que efetivamente não ocorreu.
6.14. O v. Acórdão embargado não justifica a razão de os elementos do processo que antes corroboraram para a imputação de culpa só agora demonstrarem a existência de erro grosseiro, isto é, não é expressa a razão de tal discrimen em nenhum momento na r. decisão ora embargada.
6.15. Daí a omissão do v. Acórdão embargado em não fundamentar e não apresentar as razões que o levaram a qualificar a conduta do sr. Júlio Augusto como um erro grosseiro.
III.1.1) DA NULIDADE EM RAZÃO DA OMISSÃO DO V. ACÓRDÃO EMBARGADO
7. Em razão da ocorrência de omissão do acórdão embargado, cabe suscitar causa de nulidade das presentes contas, suficiente a macular todo o presente processo, com fulcro nos princípios do devido processo legal, da ampla defesa, do contraditório e na necessidade de aplicação do princípio da verdade material, em busca dos verdadeiros fatos que deram origem às supostas irregularidades, consubstanciada em procedimento processual ignorado pelo Tribunal quando do julgamento das presentes contas por meio da decisão ora embargada.
7.1. A omissão que deu ensejo à nulidade suscitada consiste também em que os robustos argumentos apresentados pelo Embargante não foram completamente fundamentados pelo Eminente Ministro Relator.
7.2. Ora Excelência, data maxima venia, a instauração de procedimento de tomada de contas especial em face de suspeita de danos supostamente causados ao erário reclama a averiguação de todos os fatos imputáveis a todas as partes envolvidas, que supostamente deram causa a danos ao erário. Dessa forma, com vistas a garantir a obtenção de possível ressarcimento e em resguardo do atendimento das finalidades da presente TCE e do próprio erário, não parece prudente deixar de analisar todas a teses de defesa apresentadas pelo ora Embargante.
7.3. Fez-se mister, portanto, suprir tal omissão identificada no v. Acórdão embargado, a fim de sanar vício causador de nulidade processual, em resguardo aos princípios constitucionais inerentes à defesa e à elucidação dos fatos controvertidos.
8. A partir deste ponto, cabe ao ora Embargante demonstrar que os robustos argumentos de defesa apresentados, com vistas ao julgamento pela regularidade dos atos de gestão praticados, não foram totalmente fundamentados pelo v. Acórdão embargado.
9. A observância aos princípios constitucionais que devem nortear a análise das presentes contas chama o ora Embargante a apresentar-se perante esta Egrégia Corte de Contas, por meio do presente recurso, em busca de uma justa análise de sua defesa, relegada ao oblívio, omissão que ora se faz necessário sanar.
10. Não obstante, em suas Alegações de Defesa o ora Embargante fez demonstrar que por meio do Acórdão 3103/2011-TCU-Plenário (Relação 41/2011, Ministro Relator Augusto Nardes) , o TCU anuiu à proposta de encaminhamento da SECEX/RO, entendendo que as razões de justificativa apresentadas pelo Sr. José Ribamar da Cruz Oliveira deveriam ser rejeitadas e que as razões de justificativa apresentadas pelo Sr. Luiz Antônio Pagot deveriam ser parcialmente acolhidas, para afastar sua responsabilidade pela irregularidade que motivou sua audiência, em razão de que, verbis:
39. O Sr. Luiz Antônio Pagot, na condição de Diretor Geral do DNIT, não poderia ter gerência sobre todos os termos aditivos firmados em todas as Superintendências Regionais do DNIT. Ora, está claro que cabe às superintendências a responsabilidade pela coordenação e gestão de seus contratos e convênios. Tanto é assim que todos os aditivos foram firmados pelos Superintendentes regionais em exercício. Desse modo, a formalização do ato não compete ao Diretor Geral do DNIT.
40. Ainda que o Senhor Luiz Antônio Pagot tenha participado do procedimento, tal participação se deu por meio da Diretoria Colegiada, ou seja, se houvesse responsabilização a ser feita, esta deveria ser dirigida a todos os membros da Diretoria Colegiada. Além disso, as decisões tomadas por tal Diretoria têm como base os subsídios técnicos fornecidos pela Superintendência Regional. Em síntese, cabem às Superintendências os procedimentos de maior relevância no processo de modificação contratual. (...) 
10.1. Na mesma oportunidade processual, o Embargante chamou a atenção do Eminente Relator para o fato de que, data maxima venia, da forma como foi prolatado, o v. Acórdão acima referenciado fere de morte o princípio constitucional da isonomia e o princípio processual da paridade de armas. A disparidade entre os critérios utilizados para imputar débito ao ora Embargante e dispensar os ex-diretores acima referenciados se mostrou especialmente injusta e na contramão dos critérios objetivos de responsabilização que norteiam os julgamentos dessa E. Corte de Contas.
10.2. Assim, permanecendo-se a justificativa utilizada pelo v. Acórdão 3103/2011-TCU-Plenário, uma vez mantido pela r. decisão ora embargada, para excluir a responsabilidade dos ex-diretores acima mencionados, no sentido de que 'as decisões tomadas por tal Diretoria têm como base os subsídios técnicos fornecidos pela Superintendência Regional', o mesmo critério também deve ser aplicado ao ora Embargante, sendo que, resta demonstrado no presente processo sua boa-fé, sobretudo no que diz respeito aos encaminhamentos feitos pelo Embargante com base nos subsídios técnicos fornecidos pelos departamentos responsáveis, incluindo Parecer Jurídico da Procuradoria Federal Especializada.
10.3. Portanto, com a presente argumentação, especialmente em se tratando de sede recursal, não se cogita da hipótese de que aqueles outros responsáveis venham a ser citados e tenham as suas contas julgadas irregulares. O que foi requerido, e ora se reitera requerimento face à omissão do arresto guerreado sobre o tema, é que esse E. Tribunal reconheça a igualdade de condições em que respondem os ex-diretores e o ora Embargante, na medida em que todos agiram com base nos subsídios técnicos fornecidos pelos departamentos responsáveis, para que, atribuídos efeitos infringentes ao presente recurso, o ora Embargante possa, assim, ser excluído da presente TCE como foram aqueles outros gestores.
11. Ora Excelência, por todo o exposto, data maxima venia, resta claro que a citação do ora Embargante foi determinada de forma temerária e totalmente contraditória aos critérios utilizados para liberar outros responsáveis, e, ao final, estabeleceu-se critério de diferenciação entre as condutas adotadas pelos responsáveis que não prestigia o princípio constitucional da isonomia.
11.1. Contraditoriamente, foi com respaldo no princípio da isonomia que o Eminente Ministro Relator entendeu não haver 'a necessidade de citação solidária de todos os integrantes da Diretoria Colegiada do Dnit, a qual autorizou a celebração do 4º e do 5º aditivos.'
11.2. Ora Excelência, data maxima venia, se existe o reconhecimento desse E. Tribunal de que o débito é decorrente da celebração dos termos aditivos ao contrato em tela e de que não há necessidade de citação dos ex-diretores que autorizaram a 'celebração' desses aditivos, qual seria o fundamento legal para se chamar aos autos o ora Embargante, que não participou de nenhum ato 'diretamente' relacionado à celebração dos mencionados ajustes?
12. A questão posta no presente Recurso e pendente de análise pelo v. Acórdão embargado, em suma, se presta a esclarecer que não pode ser atribuída responsabilidade ao Embargante na presente TCE, daí a necessidade de, uma vez sanada a omissão apontada após a análise da questão relegada ao oblívio, atribuir-se efeitos modificativos ou infringentes ao presente Recurso para que, seja reconhecida pelo Tribunal a necessidade de se restabelecer a igualdade de condições em que devem responder as partes no presente processo e que se possa, assim, julgar regulares as contas do ora Embargante com base no princípio da isonomia e da paridade de armas.
III.1.2) DA NULIDADE EM RAZÃO DA CONTRADIÇÃO DO V. ACÓRDÃO EMBARGADO
13. Como dito acima, o Voto condutor do v. Acórdão embargado incorreu também em contradição na medida em que a mudança de argumentos utilizados para condenar os atos praticados pelo Embargante não encontra guarida nos fatos analisados, o que levou o v. acórdão embargado a apresentar argumentação contraditória ao tentar estabelecer um nexo de causalidade entre o ato praticado pelo Embargante e o suposto dano ao erário.
 (...) 
13.2. Ora Excelência, data maxima venia, se mostra totalmente contraditório o entendimento acima adotado e mantido pelo v. Acórdão embargado, na medida em que aponta a existência de nexo de causa e efeito direto entre a conduta adotada pelo Embargante e a assinatura do 4º termo aditivo, ao mesmo tempo em que delimita a sua atuação apenas à aprovação da revisão de projeto do qual resultou a avença.
13.3. Com solar clareza, percebe-se que não se pode atribuir responsabilidade direta por efeito futuro gerado por causa anterior da qual ele eventualmente resulta, a menos que, ad argumentadum tantum, todos os demais atos praticados posteriormente também pudessem ser atribuídos ao ora Embargante, o que não se verifica no presente caso, inclusive face a sua ausência no momento da assinatura do 4º termo aditivo.
13.4. Dessa forma, incabível falar-se em responsabilização direta do ora Embargante, tampouco em culpa grosseira, na medida em que, agindo de acordo com as atribuições que o cargo dele exigiam, apenas deu início a procedimento sujeito a posterior análise, revisão e aprovação, cujos supostos vícios poderiam ainda ter sido sanados antes de que fosse consumada a avença. Daí sim advém a responsabilidade direta daqueles que consumaram o ato, ora objeto de questionamento por essa Egrégia Corte de Contas.
14. Para fins de responsabilização direta, mister destacar que as Alegações de Defesa apresentadas pelo ora Embargante se prestaram a demonstrar a essa E. Corte de Contas que, por razões de fato e de direito, sobre os atos praticados à época pelo ora Embargante, na condição de Coordenador-Geral da 22ª UNIT-RO/AC, não recaem as irregularidades e/ou ilegalidades apontadas pela Unidade Técnica responsável pela instrução do presente processo, que deram ensejo à citação do ora Embargante.
15. O Embargante tomou conhecimento da instauração da presente TCE apenas quando do recebimento do Ofício nº 0402/2015-TCU/SECEX-RO, ao contrário dos demais responsáveis arrolados desde o início - ressaltando-se que o Embargante só foi citado pelo Tribunal em 2015, ou seja, quase dez anos após os fatos questionados.
15.1. Apesar de, data maxima venia, não concordar com as análises e conclusões da Unidade Técnica, bem como do MP-TCU, o Embargante, entretanto, reconheceu o dever que lhe cabe de apresentar Razões de Defesa em resposta à citação que lhe foi dirigida pelo Tribunal.
16. Nesse sentido, o Embargante, em sede preliminar, suscitou incidente de ilegitimidade passiva, na medida em que a presente TCE foi instaurada com vistas à apuração de suposto dano ao erário e à responsabilização daqueles que deram causa ao suposto dano, com consequente condenação dos responsáveis ao ressarcimento pelos prejuízos que houverem causado em razão da gestão de recursos federais.
16.1. A ilegitimidade passiva do Embargante se mostra perfeitamente aplicável ao presente caso, a uma, porque as supostas irregularidades ora atribuídas ao Embargante não procedem do ponto de vista fático-processual, tendo em vista que do Embargante não se poderia esperar conduta diversa da que foi por ele adotada na condição de Coordenador-Geral da 22ª UNIT-RO/AC, haja vista que todos os atos por ele praticados estão vinculados às atribuições advindas do cargo que exercia à época e não representam, em momento algum, a vontade pessoal do Embargante; a duas, porque, não há nexo de causalidade direta entre o suposto dano causado ao erário e os atos praticados pelo Embargante, relativamente ao contrato sub examine, que possam atribuir-lhe responsabilidade pela presente TCE.
17. Demonstrada a existência de contradição no v. Acórdão embargado, a partir desse ponto, o Embargante passa a apresentar os fatos e as razões, suficientes por si sós a comprovar não só a regularidade dos atos praticados na condição de Coordenador-Geral da 22ª UNIT-RO/AC, mas também a legalidade de seus atos e a ausência de má-fé.
18. Assim, tendo em vista que a citação e audiência promovida por meio do Ofício nº 0402/2015-TCU/SECEX-RO teve por objetivo chamar aos autos o ora Embargante para apresentar defesa em relação à possível irregularidade por ele cometida nas presentes contas, cabe individualizar a suposta conduta reprovável do Embargante, que, de acordo com o mencionado Ofício, estaria consubstanciada no seguinte ato, verbis:
[...] 2. O débito é decorrente da celebração do 4º Termo Aditivo ao Contrato 22.1.0.00.0001/2002-DNIT, o que propiciou, por meio do acréscimo de itens com preços supervalorizados e da supressão de serviços com valores unitários depreciados, a ocorrência de superfaturamento, com infração ao disposto no art. 43, inciso IV, da Lei nº 8.666/1993, bem como do item 9.1.2 do Acórdão 1245/2004-TCU-Plenário (...) 
18.1. O ora Embargante reconhece a responsabilidade que lhe era cabível no tocante as atribuições do cargo que ocupava, todavia, não se resigna com o entendimento adotado no sentido de atribuir-lhe responsabilidade direta sobre suposto dano ao erário, tampouco culpa grave ou erro grosseiro, ante a convicção de que essa responsabilidade não é absoluta, haja vista a necessidade de reconhecimento por parte do Tribunal de que tal responsabilidade possui, na verdade, presunção de eficácia limitada às condições em que os fatos foram vivenciados pelo Embargante.
19. Assim, respaldado por pareceres técnico e jurídico devidamente fundamentados, o Embargante não estava obrigado a ter domínio técnico e/ou jurídico sobre a matéria, e como tal não se poderia dele exigir que avaliasse todos os aspectos, de tal modo a afastar eventuais falhas, tampouco caberia decidir de forma unilateral sobre a questão, haja vista a designação de funcionários qualificados para tanto.
20. Nesse sentido, forçoso se faz compreender que o Embargante, podia tão-só avaliar os aspectos formais do que lhe foi apresentado, e estes, à vista das manifestações favoráveis e devidamente fundamentadas, pareciam estar atendidos.
20.1. Nesse sentido, eventuais análises técnicas, revisões e aprovações de terceiros que foram consideradas irregulares - fato de terceiro - não podem gerar responsabilidades ao Embargante, na medida em que não comprometem a lisura da supervisão empreendida pelo Embargante.
20.2. Faz-se mister registrar também que as conclusões dessas análises técnicas supostamente irregulares não representam ato de vontade pessoal direta do Embargante.
21. Em relação ao encaminhamento pelo Embargante de análises técnicas que foram reexaminadas pela Unidade Técnica e passaram a ser consideradas como supostas irregularidades, a jurisprudência dessa Egrégia Corte de Contas tem se mostrado sensível às questões enfrentadas pelos gestores quando se veem em situações como a do ora Embargante, em que, em razão das atribuições do cargo que ocupam, são levados a impulsionar análises técnicas que posteriormente podem vir a ser questionadas pelos órgãos de controle.
22. No tocante à aprovação e encaminhamento das análises técnicas oriundas dos departamentos responsáveis, registre-se que foram precedidos de consulta à Procuradoria Federal Especializada.
22.1. Mister ressaltar que o ora Embargante apenas assinou encaminhamentos que lhe cabiam assinar na condição de Coordenador-Geral da 22ª UNIT-RO/AC, não tendo participado da elaboração e celebração do 4º Termo Aditivo ao contrato em tela, ao contrário da citação que recebeu e da forma como o v. Acórdão embargado, equivocadamente relaciona sua conduta ao resultado inquinado.
22.2. Portanto, é totalmente improcedente a tentativa de imputar-se ao ora Embargante a responsabilidade pelo simples fato de ter encaminhado para instância superior as análises técnica e jurídica de setores especializados e servidores designados para essa função.
23. Isto posto, com a devida vênia, se mostra totalmente desarrazoada a rejeição das Alegações de Defesa, com a consequente condenação em débito e respectiva aplicação de multa, na medida em que a questão sub examine, não possui nexo de causalidade direto com os atos praticados pelo Embargante, que apenas cumpriu com as obrigações a que estava vinculado em razão do cargo ocupado no âmbito do Dnit, tornando-se impossível a atribuição de responsabilidade direta ao Embargante, tampouco a atribuição de conduta dolosa, culpa grave ou erro grosseiro.
23.1. Nesse sentido, consoante os termos contidos no Ofício de citação, o 'debito é decorrente da celebração do 4º Termo Aditivo ao Contrato', ou seja, o suposto dano ao erário teria sido causado em razão do ato de elaboração e assinatura do 4º termo aditivo.
23.2. Com solar clareza, é fato que não existem elementos suficientes a imputar responsabilidade direta ao ora Embargante, tendo em vista que os atos de gestão por ele praticados não correspondem ao ato que motivou a abertura da presente TCE e a audiência dos responsáveis, qual seja: a celebração (assinatura) dos termos aditivos.
23.3. Dessa forma, o Embargante não pode ser responsabilizado diretamente por atos anteriores à celebração/assinatura do 4º Termo aditivo, tendo em vista que antes de sua celebração eventuais irregularidades poderiam ter sido verificadas e corrigidas, pois transcorreram sessenta dias entre a exoneração do cargo e a celebração do referido termo.
23.4. Nenhum ato do Embargante deu causa ao suposto dano ao erário em questão, pois não há nexo de causalidade entre a conduta adotada pelo Embargante e a conduta ao qual foi chamado a responder pelo Ofício nº 0402/2015-TCU/SECEX-RO.
23.5. Reitera-se que os atos praticados pelo Embargante se restringem a encaminhamentos dos trabalhos e análises técnicas realizadas pelo departamento competente, com vistas à posterior análise final e decisória, na qual não possui participação direta, pois foi exonerado meses antes.
23.6. Tendo em vista sua exoneração em 31/03/2006 do cargo que ocupava, em nenhum momento o ora Embargante chegou a participar diretamente da elaboração, análise ou aprovação do 4º Termo Aditivo. Sequer coube ao Embargante avaliar diretamente ou por delegação a minuta do referido termo.
23.7. Portanto, não existe qualquer elemento que leve à constatação de que os atos praticados pelo Embargante na condição de Coordenador-Geral foram 'essenciais' à decisão final pela assinatura do 4º termo aditivo, para que se justifique a citação na presente TCE.
23.8. É cediço que, em sede de TCE, é pressuposto básico de sua constituição haver elementos que demonstrem nexo de causalidade entre a suposta conduta irregular adotada pelo responsável e o dano ao erário ocasionado em decorrência de tal conduta. No presente caso não há nexo de causalidade direto entre a conduta adotada pelo Embargante na condição de Coordenador-Geral até a data de sua exoneração e a posterior celebração do 4º termo aditivo ao contrato.
III.3) DA NULIDADE DO V. ACÓRDÃO EMBARGADO
23.9. Não se pode alegar que o verdadeiro ato impugnado pelo TCU na presente TCE - assinatura do 4º termo aditivo - originou-se da conduta adotada pelo Embargante, tampouco que após os atos praticados pelo ora Embargante a conduta questionada não poderia mais ser evitada.
24. Nestes termos, mostra-se temerária a participação do Embargante nesta TCE e imperativo se faz a sua exclusão do processo, tendo em vista a nulidade da sua citação.
24.1. Tal nulidade mostra-se latente no Ofício de citação a ele dirigido - Ofício nº 0402/2015-TCU/SECEX-RO - pelo qual é citado e chamado a responder nos autos por ato de terceiros. Conforme se depreende do Ofício citatório acima referenciado, o suposto dano ao erário 'é decorrente da celebração do 4º Termo Aditivo' do qual o ora Embargante não participou.
25. Qualquer alegação no sentido de que os atos praticados pelo Embargante foram decisivos para a prática do ato questionado e objeto do Ofício de citação fere de morte o princípio da segurança jurídica, uma vez que este ato perseguido pela presente TCE é posterior aos encaminhamentos realizados pelo ora Embargante e não vinculam as posteriores avaliações e decisões tomadas pelos superiores hierárquicos, tampouco a celebração e assinatura do 4º termo aditivo, na qual, reitera-se, o Embargante não possui qualquer participação.
25.1. Dessa forma, face aos argumentos acima vergastados, forçoso concluir-se que o Ofício de citação encaminhado ao ora Embargante - Ofício nº 0402/2015-TCU/SECEX-RO - não apresenta a correta descrição do fato supostamente irregular que teria sido praticado pelo ora Embargante, nem a correta descrição da conduta do responsável e o dispositivo constitucional, legal ou regulamentar/princípio/jurisprudência violados que possam ter nexo de causalidade com os atos praticados pelo Embargante, o que vem a prejudicar, de forma irreparável, o exercício da ampla defesa e do contraditório. Sobre este ponto silenciou-se a última instrução da Unidade Técnica, o Parecer do MP- TCU e a decisão embargada.
25.2. O Parecer da lavra do d. Ministério Público junto ao TCU nestes autos (peça nº 50) exarou o seguinte entendimento sobre a importância da correta delimitação da responsabilidade dos atores envolvidos na presente TCE, verbis:
Nos ofícios de citação a serem encaminhados aos responsáveis, devem ser apresentados todos os dados e elementos indispensáveis à caracterização da origem ou proveniência da irregularidade apurada, nos termos da Súmula TCU 98 e do item 9.4 do Acórdão 568/2007, detalhando todas as irregularidades que estão sendo imputadas, bem como os preceitos legais/regulamentares ofendidos, evitando descrições genéricas, de forma a possibilitar o adequado exercício de ampla defesa (...) 
25.3. Nessa esteira, faz-se mister trazer à baila o texto da Súmula nº 98 do TCU, verbis:
 (...) 
25.4. Inclusive, Excelência, com a devida vênia, é no mínimo temerária a afirmação contida no anexo da Instrução da Unidade Técnica, que constitui a peça de nº 92, no seguinte sentido, verbis:
Não é possível atestar a boa-fé da (sic) responsável, em razão de haver determinação anterior do TCU no sentido de manter a estrita observância ao equilíbrio dos preços fixados no Contrato nº 22 UNIT/01/2002-00 quando da assinatura de qualquer termo aditivo futuro (item 9.1.2 do Acórdão 1245/2004-TCU-Plenário) 
25.5. Mister destacar que, por não ter participado da celebração do 4º Termo aditivo, não existe nexo de causalidade entre a conduta adotada pelo Embargante e a que está prevista no Acórdão acima mencionado, que define claramente que a conduta a ser evitada dar-se-ia 'por meio de termos aditivos futuros' (item 9.1.2 do Acórdão 1245/2004-TCU-Plenário) .
25.6. Dessa forma, mais uma vez resta demonstrado que, como não há efetiva participação do Embargante 'por meio de termos aditivos futuros', não há como imputar-lhe responsabilidade com base em suposto descumprimento de decisão do TCU.
26. Por todo o exposto e sob todos os pontos de análise não há como imputar irregularidades nos atos praticados pelo ora Embargante, uma vez que não houve falta grave, locupletamento, má-fé, ou qualquer outro elemento que determine e justifique a aplicação de penalidade tão grave e injusta ao ora Embargante, que sempre agiu dentro da legalidade, em conformidade com as normas, determinações dos órgãos de controle e os princípios morais que regem os entes da Administração Pública.
27. Nestes termos, anulando-se a decisão face os vícios de nulidade apontados, deve-se julgar novamente a presente tomada de contas especial, reformando-se a r. decisão embargada, sem imputação de débito ou aplicação de multa ao Embargante."
12.	Fundado nesses argumentos, o Sr. Júlio Augusto Miranda Filho encerra seus Embargos reforçando suas teses de defesa no sentido (i) de ter sido a conduta do ora Embargante absolutamente isenta de qualquer culpabilidade, (ii) de não haver falta grave, locupletamento, má-fé, ou qualquer outro elemento que determine e justifique a aplicação de penalidade tão grave e injusta ao ora Embargante e (iii) de não haver qualquer débito a ser por ele recolhido aos cofres públicos.
13.	Esse segundo Embargante solicita, ao final, "sejam sanados os vícios acima apontados, reconhecendo-se que a conduta do ora Embargante é meramente culposa, com a consequente atribuição de efeitos infringentes aos presentes embargos, para o fim de modificar a conclusão adotada no acórdão embargado, afastando-se a responsabilização pessoal do Embargante pelo pagamento do débito e da respectiva multa" (peça 325, p. 34, in fine) .
	É o Relatório.

8.1. Adriana Barbosa Felix (OAB/DF 32.396), Adriana Buccolo de Oliveira Campos (OAB/SP 176.433), Edgard Hermelino Leite Junior (OAB/SP 92.114 e OAB/PR 38.422), Floriano Dutra Neto (OAB/DF 20.499), Giuseppe Giamundo Neto (OAB/SP 234.412), Laila Abud (OAB/SP 249.243), Márcia Heloisa Pereira da Silva Buccolo (OAB/SP 36.434), Maria Luíza Baillo Targá (OAB/DF 29.880), Mario Rossi Barone (OAB/SP 203.962), Noélle Regina de Oliveira Guerino (OAB/DF 27.017), Renata Santos Barbosa Catão (OAB/SP 205.412-B) e outros, representando Camter Construções e Empreendimentos S.A. (procuração e substabelecimentos às peças 8, 11, 12 e 41);
8.2. Bruno Silva Campos (OAB/DF 17.509) e Elísio de Azevedo Freitas (OAB/DF 18.596), representando Luís Munhoz Prosel Junior (procuração e substabelecimento às peças 112 e 182);
8.3. Alexander Andrade Leite (OAB/DF 29.136), Breno Luiz Moreira Braga de Figueiredo (OAB/DF 26.291), Eduardo Montalvão Machado (OAB/SP 298.135 e OAB/SE 476-B), Gabriela Veloso Holanda (OAB/DF 60.681), João Paulo Gomes Almeida (OAB/DF 37.155), Luiz Carlos Braga de Figueiredo (OAB/DF 16.010), Marcelo Montalvão Machado (OAB/DF 34.391, OAB/SE 4.187 e OAB/SP 357.553), Natália Peppi Cavakanti (OAB/SP 297.369 OAB/DF 47.471), Natália Souza dos Santos (OAB/DF 41.733), Pedro Teixeira Chaves (OAB/RO 895), Ricardo César Mandarino Barretto (OAB/DF 34.716 e OAB/SP 365.604), Samuel Mezzalira (OAB/SP 257.984), Saul Totuinho Leal (OAB/DF 22.941) e Vivian Fróes Fiuza Rodrigues (OAB/DF 37.093), representando Júlio Augusto Miranda Filho (procuração e substabelecimentos às peças 120, 150, 151 e 276);
8.4. Camilla Hoffmann da Rosa (OAB/RS 82.513), Carolina Corrêa do Amaral Ribeiro (OAB/PR 41.613), Erika Camargo Gerhardt (OAB/RO 1.911 e OAB/SP 137.008), Gustavo Dandolini (OAB/RO 3.205), Luiz Felipe da Silva Andrade (OAB/RO 6.175), Raduan Celso Alves de Oliveira Nobre (OAB/RO 5.893) e Richard Campanari (OAB/RO 2.889), representando Emanuel Leite Borges (procuração à peça 212);
8.5. Michel Fernandes Barros (OAB/RO 1790) e Washington Ferreira Mendonça (OAB/RO 1.946), representando José Ribamar da Cruz Oliveira (procuração à peça 214);

Não atuou.

TOMADA DE CONTAS ESPECIAL. ADEQUAÇÃO DA BR-364/RO, TRECHO CANDEIAS DO JAMARI-RO - PORTO VELHO-RO. SUPERFATURAMENTO EM VIRTUDE DE ADITAMENTOS DE SERVIÇOS COM PREÇOS EXCESSIVOS. CITAÇÃO. REVELIA DE UM DOS RESPONSÁVEIS. REJEIÇÃO DAS ALEGAÇÕES DE DEFESA DOS DEMAIS. CONTAS IRREGULARES. DÉBITO. MULTA. (ACÓRDÃO 1.637/2016-TCU-PLENÁRIO). RECURSOS DE RECONSIDERAÇÃO. CONHECIMENTO. ALEGAÇÕES CENTRADAS NA AUSÊNCIA DE RESPONSABILIDADE E DE CULPA, NA NULIDADE DO ACÓRDÃO RECORRIDO, NA NÃO OBRIGATORIEDADE DE OBSERVÂNCIA DE PREÇOS CONSTANTES DO SICRO, NA OCORRÊNCIA DE DESEQUILÍBRIO ECONÔMICO-FINANCEIRO CONTRATUAL EM FAVOR DA ADMINISTRAÇÃO PÚBLICA E NA DESPROPORCIONALIDADE DA MULTA APLICADA. RAZÕES RECURSAIS INSUFICIENTES PARA ALTERAR O MÉRITO DO JULGADO. RECURSOS CONHECIDOS, MAS IMPROVIDOS QUANTO AO MÉRITO (ACÓRDÃO 2.073/2019-TCU-PLENÁRIO). EMBARGOS DE DECLARAÇÃO OPOSTOS EM FACE DESSA ÚLTIMA DECISÃO. INEXISTÊNCIA DE QUAISQUER DOS VÍCIOS ALEGADOS. EMBARGOS CONHECIDOS, PORÉM REJEITADOS (ACÓRDÃO 2.872/2019-TCU-PLENÁRIO). NOVOS EMBARGOS DE DECLARAÇÃO. RECURSO NÃO CONHECIDO EM RELAÇÃO AO PRIMEIRO EMBARGANTE. FALHA NO ENCAMINHAMENTO DE OFÍCIO DE NOTIFICAÇÃO DO ACÓRDÃO 2.073/2019-TCU-PLENÁRIO. MATÉRIA DE ORDEM PÚBLICA. DECLARAÇÃO DE NULIDADE, EXCLUSIVAMENTE EM RELAÇÃO A ESSE RECORRENTE, DOS ATOS SUBSEQUENTES À ALUDIDA COMUNICAÇÃO PROCESSUAL. EMBARGOS CONHECIDOS E IMPROVIDOS EM RELAÇÃO AO SEGUNDO EMBARGANTE.

TOMADA DE CONTAS ESPECIAL (TCE)

não atuou.

Trata-se de Embargos de Declaração opostos pelos Srs. Luís Munhoz Prosel Junior (peça 321) e Júlio Augusto Miranda Filho (peça 325) em face do Acórdão 2872/2019-TCU-Plenário (peça 304) , mediante o qual este Tribunal de Contas da União (TCU) , sob minha relatoria, decidiu conhecer e rejeitar outros Embargos de Declaração, estes opostos por esse segundo embargante (peça 300) e pela empresa Camter Construções e Empreendimentos S.A. (peça 302) contra o Acórdão 2073/2019-TCU-Plenário (peça 280) , também relatado por mim.
2.	Referido Acórdão 2.073/2019, por sua vez, conheceu e negou provimento a Recursos de Reconsideração interpostos por Camter Construções e Empreendimentos S.A. (peça 225) , Luís Munhoz Prosel Junior (pça 226) , Júlio Augusto Miranda Filho (peça 242) e José Ribamar da Cruz Oliveira (peça 243) contra o Acórdão 1.637/2016 deste mesmo Colegiado (peça 191) .
3.	Informe-se, por fim, que nessa deliberação de 2016 esta Corte de Contas, sob a relatoria do eminente Ministro Benjamin Zymler, ao apreciar estes autos de Tomada de Contas Especial (TCE) , decidiu, entre outros encaminhamentos, julgar irregulares as contas dos Srs. Emanuel Leite Borges, José Ribamar da Cruz Oliveira, Júlio Augusto Miranda Filho, Luís Munhoz Prosel Júnior e Mauro Ernesto Campos Lima, assim como da Camter Construções, condenando-os solidariamente em débito na medida do envolvimento de cada um nas irregularidades apuradas neste processo e aplicando-lhes, individualmente, com fundamento no art. 57 da Lei 8.443, de 16/7/1992, multa pecuniária proporcional ao dano.
4.	Feito esse breve resumo do andamento processual destes autos, passo a me debruçar sobre os recursos em tela, a começar pelos Declaratórios do Sr. Luís Munhoz Prosel Junior, os quais não merecem ser conhecidos, eis que esse responsável, não tendo constado entre os signatários dos Embargos opostos contra o Acórdão 2073/2019-TCU-Plenário e julgados pelo Acórdão 2872/2019-TCU-Plenário, não teria interesse em embargar essa última deliberação.
5.	Por outro lado, há que se reconhecer a questão de ordem pública suscitada por este primeiro recorrente, consubstanciada na nulidade de sua notificação acerca do Acórdão 2073/2019-TCU-Plenário, a qual se deu mediante encaminhamento de ofício a advogado que já havia substabelecido, sem reservas, os poderes a ele originalmente outorgados pelo Sr. Luís Munhoz.
6.	Em respaldo a esse entendimento, trago a lume, com alguns destaques em negrito, os seguintes julgados de tribunais superiores pátrios:
"PROCESSUAL  CIVIL.  EMBARGOS  Á  EXECUÇÃO.  HONORÁRIOS  ADVOCATÍCIOSCONTRATUAIS  COM CLÁUSULA DE SUCESSO. SUBSTABELECIMENTO SEM RESERVAS ANTES   DA   OCORRÊNCIA   DA  CONDIÇÃO  ESTABELECIDA  POR  CONTRATO. PRESCRIÇÃO.  INÍCIO.  OCORRÊNCIA  DA  CONDIÇÃO  DE  EXECUTIBILIDADE. OBSERVÂNCIA  DOS  PRINCÍPIOS  DA  BOA  FÉ  OBJETIVA  E  ACTIO NATA. PRECEDENTES.
1.  A  hipótese  sob  análise,  cuida  de  execução  de  contrato de honorários  contratuais,  em  que  foi  avençado  que  a cobrança só poderia  se  dar  após  o  sucesso final de ação para recebimento de verbas  trabalhistas,  mediante  o  depósito do montante pretendido. Todavia, houve o substabelecimento sem reservas do mandato durante o trâmite  do  processo.  Após  o  êxito  da  ação  trabalhista, com o depósito judicial, o agravante ingressou com a ação de execução para cobrar  o  valor  referente  ao  seu  trabalho, conforme o pactuado. Entretanto,  a  parte  agravada,  opôs  embargos  à  execução, sendo acolhida  a tese de prescrição, uma vez que ultrapassados cinco anos da  renúncia  de mandato, mediante o substabelecimento sem reservas, durante o trâmite do processo trabalhista." (AgInt no AREsp 1002639/RS, julgado pela 3ª Turma do Superior Tribunal de Justiça em 15/8/2017 sob a relatoria da Ministra Nancy Andrighi e publicado no DJE de 29/8/2017) 
"AGRAVO DE INSTRUMENTO EM RECURSO DE REVISTA. IRREGULARIDADE DE REPRESENTAÇÃO DO RECURSO DE REVISTA. SUBSTABELECIMENTO SEM RESERVAS. RENÚNCIA. Por meio das procurações de fls. 12/18, foram conferidos poderes à advogada subscritora do recurso de revista, Dra. Rejane da Silva Sanches. Ocorre que, à fl. 235, a citada advogada substabeleceu, sem reserva de poderes ao Dr. Pedro Sinhori. Assim, houve a renúncia de poderes, o que leva à irregularidade de representação do recurso de revista. Agravo de instrumento conhecido e não provido." (AIRR nº 5374001820095120001 537400-18.2009.5.12.0001, julgado pela 8ª Turma do Tribunal Superior do Trabalho em 15/12/2010 sob a relatoria da Ministra Dora Maria da Costa e publicado no DEJT de 17/12/2010) 
"PROCESSO CIVIL. AGRAVO REGIMENTAL APRESENTADO POR ADVOGADO QUESUBSTABELECEU SEM RESERVAS. RENÚNCIA DE PODERES. ADVOGADO SEMMANDATO. AGRAVO REGIMENTAL NÃO CONHECIDO." (AgRg no CC 67399/RS, julgado pela 2ª Seção do Superior Tribunal de Justiça em 14/3/2007 sob a relatoria do Ministro Hélio Quaglia Barbosa e publicado no DJ de 12/4/2007) 
7.	Nesse sentido também existem precedentes deste Tribunal de Contas, a exemplo do Acórdão 1149/2014-TCU-Plenário e dos Acórdãos 8.416/2020 e 6.924/2017 de 2ª Câmara, este último de minha relatoria e os demais relatados pelos Ministros Benjamin Zymler e Augusto Nardes, respectivamente.
8.	Diante disso, deve o Tribunal reconhecer a nulidade arguida pelo Sr. Luís Munhoz Prosel Junior e declarar, exclusivamente em relação a esse responsável, a nulidade dos atos processuais subsequentes à prolação do Acórdão 2073/2019-TCU-Plenário, cabendo, ainda, renovar a notificação daquele agente acerca do aludido decisum.
9.	Por oportuno, no intuito de afastar o risco de nova anulação de atos processuais neste TC Processo 000.630/2012-8 em decorrência de falhas de comunicação, cabe orientar a Secretaria de Gestão de Processos para que providencie a atualização dos atributos da presente TCE no sistema informatizado de gestão de processos deste Tribunal, excluindo o nome e número de inscrição profissional do advogado que, à peça 182, renunciou, em favor de outros causídicos, os poderes que lhe haviam sido anteriormente outorgados por Luís Munhoz.
10.	O mesmo deverá ser feito em relação aos advogados signatários da petição de peça 328, que solicitam "seja determinada definitivamente a exclusão cadastral dos nomes desses antigos ex-procuradores dos autos processuais, inclusive para efeito de publicações e intimações processuais, por não mais atuarem no processo desde o ano de 2016".
11.	Quanto aos Declaratórios opostos pelo Sr. Júlio Augusto Miranda Filho em face do Acórdão 2872/2019-TCU-Plenário, esse segundo embargante suscita inicialmente a ocorrência de omissão e contradição no fato de ter-se promovido uma suposta "guinada no entendimento até então manifestado, quando o v. Acórdão embargado abandona a qualificação jurídica que vinha sendo dada até então à conduta do ora Embargante e, de culposa, passa a chamá-la de erro grosseiro para os fins do artigo 28 da LINDB" (peça 325, p. 20, subitem 6.8) .
12.	Com as devidas vênias, não houve qualquer mudança de entendimento, pois, na verdade, o que procurei fazer no voto condutor do Acórdão 2872/2019-TCU-Plenário, foi simplesmente graduar, em face do que dispõe o art. 28 do Decreto-Lei 4.657, de 4/9/1942 (Lei de Introdução às Normas do Direito Brasileiro - LINDB) , com a redação dada pela Lei 13.655, de 25/4/2018, a culpa atribuída ao Sr. Júlio Miranda nos presentes autos, tendo este relator concluído, naquela assentada, que referida culpa seria grave, passível, portanto, em consonância com a jurisprudência esta Casa, de ser classificada como erro grosseiro e apta a justificar, consequentemente, a aplicação de multa àquele responsável.
13.	Em outras palavras, ao proferir o Acórdão 2872/2019-TCU-Plenário, este Tribunal apenas procedeu à expressa gradação da conduta culposa imputada ao Sr. Júlio Miranda, qual seja, a de aprovar a 1ª Revisão de Projeto em Fase de Obra do Contrato PD-22.0001/2002, que trata da obra de Duplicação/Restauração do subtrecho Candeias do Jamari - Porto Velho (Campus UNIR) , sem levar em consideração os termos do Acórdão 1245/2004-TCU-Plenário, mediante o qual esta Corte de Contas havia decidido, in verbis:
"9.1. determinar ao Departamento Nacional de Infra-Estrutura de Transportes - DNIT que:
 (...) 
9.1.2. sob pena de responsabilização dos agentes envolvidos, mantenha estrita observância ao equilíbrio dos preços fixados no Contrato nº 22 UNIT/01/2002-00 em relação à vantagem originalmente ofertada pela empresa vencedora, de forma a evitar que, por meio de termos aditivos futuros, o acréscimo de itens com preços supervalorizados ou eventualmente a supressão ou a modificação de itens com preços depreciados viole princípios administrativos;"
14.	Outrossim, permito-me frisar que a caracterização do erro grosseiro atribuído ao Sr. Júlio Miranda consta do seguinte excerto do voto condutor do Acórdão 2872/2019-TCU-Plenário:
"6. Embora o Sr. Júlio Miranda não tenha se referido expressamente à necessidade de caracterização de dolo ou erro grosseiro para fins específicos de aplicação de sanção, convém deixar consignado que, segundo jurisprudência que vêm se consolidando neste Tribunal (Acórdãos 2.860/2018 e 2.391/2018, ambos de Plenário) , erro grosseiro seria aquele que poderia ser percebido por pessoa com diligência abaixo do normal, ou seja, que seria evitado por pessoa com nível de atenção aquém do ordinário, consideradas as circunstâncias do negócio. Dito de outra forma, o erro grosseiro é o que decorreu de uma grave inobservância de um dever de cuidado, isto é, que foi praticado com culpa grave, situação que julgo se amoldar perfeitamente à conduta atribuída neste TC Processo 000.630/2012-8 ao Sr. Júlio Miranda.
7. Esse embargante, conforme reiteradamente destacado nos autos tanto à época da condenação (Acórdão 1637/2016-TCU-Plenário) quanto na fase de Recursos de Reconsideração (Acórdão 2073/2019-TCU-Plenário) , ao assinar a aprovação da 1ª Revisão do Projeto em Fase de Obras (peça 67, p. 16) , deu causa à aditivo contratual em que se configurou jogo de planilha em patente afronta à determinação que havia sido expedida ao Departamento Nacional de Infraestrutura de Transportes (DNIT) pelo Acórdão 1245/2004-TCU-Plenário, o que se amolda perfeitamente ao conceito de culpa grave ou erro grosseiro." (peça 305) 
15.	Nessas circunstâncias, uma vez esclarecido que não houve qualquer mudança de entendimento quando da definição, como grave, da culpa atribuída ao segundo embargante, gravidade esta expressamente fundamentada no voto condutor da deliberação recorrida, cabe rejeitar os argumentos em análise, assim como a alegada nulidade resultante de omissão e contradição supostamente existentes no Acórdão 2872/2019-TCU-Plenário e ora refutadas.
16.	Como derradeira ponderação acerca da caracterização, como erro grosseiro, da culpa atribuída ao Sr. Júlio Miranda, cabe lembrar, a exemplo do que fiz ao relatar a decisão ora embargada, que tal caracterização não é tida pelo TCU como requisito para imputação de débito ao gestor, bastando para isso a configuração de mera culpa. Nesse sentido são, por exemplo, os Acórdãos de Plenário 2.391/2018, 635/2017, 2.781/2016 e 2.420/2015, o segundo de minha relatoria e os demais relatados pelo Ministro Benjamin Zymler.
17.	Aliás, o próprio precedente colacionado pelo Sr. Júlio Miranda em seus primeiros embargos (Acórdão 2860/2018-TCU-Plenário, da relatoria do Ministro Augusto Sherman Cavalcanti) faz essa ressalva, mostrando-se pertinente e oportuno transcrever abaixo, in verbis, pequeno trecho do Voto que o fundamenta:
"Ocorre que, recentemente, evoluí esse entendimento, ao defender, no voto condutor do Acórdão 2391/2018-TCU-Plenário, que o 'erro grosseiro' de que trata o dispositivo supramencionado [art. 28 do Decreto-Lei 4.657, de 4/9/1942 (Lei de Introdução às Normas do Direito Brasileiro - LINDB) com a redação dada pela Lei 13.655, de 25/4/2018] corresponde à noção de culpa grave. Tal baliza se aplica à atividade sancionatória deste Tribunal, não incidindo sobre a responsabilização por débito, que permanece vinculada à noção de culpa, sem qualquer gradação." (excerto de deliberação extraído dos próprios declaratórios em exame; peça 300, p. 8; negrito não consta no original) 
18.	Dando continuidade a seus Embargos, o Sr. Júlio Miranda defende a necessidade de restabelecer, em respeito aos princípios da isonomia e da paridade de armas, a igualdade de condições entre ele e os ex-diretores do Dnit que foram isentos de responsabilidade pelo dano apurado nestes autos.
19.	Sobre essa linha argumentativa, verifico que, sob pretexto de estar buscando o saneamento de supostas omissões e contradições artificialmente inseridas nas teses desenvolvidas no recurso em apreço, o segundo Embargante almeja, na verdade, rediscutir o mérito do Acórdão 2872/2019-TCU-Plenário mediante inserção de argumentos sequer ventilados pela defesa na fase recursal anterior, o que não se coaduna com a via estreita dos Embargos Declaratórios, conforme pacífica jurisprudência pátria.
20.	Nesse sentido são os Acórdãos 2.391/2019, 2.928/2019, 2.690/2019, 2.170/2019, 2.909/2017, 2.608/2017 e 2.367/2017 proferidos pelo Plenário desta Corte de Contas, este último de minha relatoria e os demais relatados pelos Ministros Augusto Nardes, Benjamin Zymler, Ana Arraes, Raimundo Carreiro, André Luís de Carvalho e Augusto Sherman Cavalcanti, respectivamente, podendo ser mencionados também alguns precedentes do Supremo Tribunal Federal, quais sejam, ACO 1062 AgR-ED-ED/DF de 20/4/2017, Inq 3983 ED/DF de 2/6/2016 e ACO 312 ED/BA de 7/10/2015, todos de Plenário, relatores os Ministros Edson Fachin, Teori Zavascki e Luiz Fux.
21.	Enfim, considerando que as alegações recursais em comento não constaram nos primeiros Embargos, apreciados pelo Acórdão 2872/2019-TCU-Plenário, mostra-se absolutamente descabida a tese de que tal deliberação teria sido omissa em relação a elas.
22.	De todo modo, não custa esclarecer que essa tese foi devidamente enfrentada e refutada nestes autos quando da prolação dos Acórdãos 1.637/2016 e 2.073/2019 de Plenário. É o que evidenciam os excertos que seguem transcritos abaixo:
Relatório do Acórdão 1637/2016-TCU-Plenário:
"137. O Sr. Júlio Augusto Miranda Filho argumenta que este Tribunal agiu de forma contraditória ao afastar a responsabilidade do Sr. Luiz Antônio Pagot, Diretor Geral do Dnit, e de todos os integrantes da diretoria colegiada da instituição, alegando disparidade entre os critérios utilizados para sua responsabilização (peça 172, pg. 15-16) .
Análise
138. Por meio do Acórdão 3103/2011-TCU-Plenário, esta Corte excluiu a responsabilidade do Sr. Luiz Antônio Pagot pelo aumento quantitativo dos itens de serviço com maior representatividade no sobrepreço apurado (CBUQ Binder e CBUQ Capa de rolamento) .
139. A referida decisão levou em conta a manifestação da Secex-RO, no sentido de que o Sr. Luiz Antônio Pagot, na condição de Diretor Geral do Dnit, não poderia ter gerência sobre todos os termos aditivos firmados em todas as Superintendências Regionais do Dnit (peça 8, pg. 10, do apenso) . 
140. O Sr. Júlio Augusto Miranda Filho solicita o reconhecimento de igualdade de condições em relação a este e aos demais ex-diretores do Dnit, uma vez que todos agiram com base nos subsídios técnicos fornecidos por departamentos responsáveis. 
141. Porém, contrariamente ao afirmado pelo responsável, tratam-se de situações distintas. Na condição de Coordenador-Geral da 22ª UNIT-RO/AC, recaia sobre o Sr. Júlio Augusto Miranda Filho um maior encargo no controle dos atos que deram origem ao 4ª aditivo ao Contrato 22.1.0.00.0001/2002-DNIT, em relação àquele que se poderia exigir dos integrantes da cúpula da instituição, posto que todo o procedimento teve início no âmbito da unidade regional em que chefiava. 
142. A conduta diversa exigível do Sr. Júlio Augusto Miranda Filho não é a mesma que a dos ex-diretores do Dnit, na medida em que os atos relacionados com a formalização do 4ª aditivo tiveram sua participação direta e estavam sob seu controle direto e imediato. Por esse motivo, incidia sobre o responsável, e com maior intensidade, a obrigação de ter obstado a consumação da irregularidade, ainda na origem, no âmbito da 22ª UNIT-RO/AC. 
143. Além disso, segundo o Acórdão 1464/2013-TCU-Plenário, deve-se afastar a responsabilidade de dirigente maior de entidade pública quando se constata que o dano teve origem em falhas na orçamentação com nível de detalhamento técnico alheio às atribuições das instâncias máximas." (peça 193) 
Voto condutor do Acórdão 1637/2016-TCU-Plenário
"13. Após o exame das alegações de defesa, o MP/TCU, em sua primeira manifestação regimental, entendeu que também deveriam ser chamados para o polo passivo da presente TCE todos os integrantes da Diretoria do Dnit, além do Sr. Rogério Araújo de Miranda Lôbo, signatário do pareceres técnicos 37/2006 - CGCont e 183/2006 - CGCont, por ter se manifestado favoravelmente à 1ª e 2ª revisões de projeto em fase de obras, que originaram, respectivamente, o 4º e 5º termos de aditamento contratual, bem como os engenheiros Mauro Ernesto Campos Lima, Coordenador/CGCTR/DTI/Dnit, e Luís Munhoz Prosel Júnior, Coordenador-Geral de Construção Rodoviária/Dnit, por terem aprovado os citados pareceres técnicos.
14. Em minha apreciação inaugural dos autos (peça 53) , acolhi a proposta de citação desses responsáveis, mas dissenti pontualmente da citação dos sete integrantes da Diretoria Colegiada do Dnit, pois o Acórdão 3103/2011-TCU-Plenário já havia excluído a responsabilidade do Diretor-Geral da Autarquia pelo aumento de quantitativos de serviços com sobrepreço, cabendo a extensão, por questões de isonomia, do mesmo entendimento aos demais integrantes do órgão colegiado. 
15. Além desses responsáveis, entendi que também deveriam ser citados solidariamente o então Coordenador da 22ª Unit/RO/AC, Sr. Júlio Augusto Miranda Filho, que teria aprovado a 1ª revisão de projeto em fase de obras. 
 (...) 
20. Inicio minha apreciação do presente processo antecipando que acompanharei as conclusões da unidade técnica e do MP/TCU, as quais incorporo às minhas razões de decidir, divergindo tão somente da condenação do Sr. Rogério Araújo de Miranda Lôbo." (peça 192) 
Relatório do Acórdão 2073/2019-TCU-Plenário
"5.8. Quanto ao alegado tratamento não isonômico entre o recorrente [José Ribamar da Cruz Oliveira] e os membros da Diretoria Colegiada do DNIT, argumento também utilizado pelo recorrente Júlio Augusto Miranda Filho, cabe esclarecer que aqueles agentes não foram considerados responsáveis pelo débito apurado nos presentes autos em virtude de a atribuição de se manifestar acerca das revisões de projetos em fase de obras e de assinar termos aditivos no âmbito da Autarquia ser das Superintendências regionais, o que afasta a possibilidade de tratamento isonômico.
 (...) 
Presentes os autos no Ministério Público de Contas, o sr. Júlio Augusto Miranda Filho apresentou, em 27/9/2018, os memoriais às peças 271 e 272.
 (...) 
Nos memoriais apresentados após a conclusão da instrução da unidade técnica especializada, a argumentação essencial do sr. Júlio Augusto Miranda Filho, então Coordenador-Geral da 22ª Unit-RO/AC, é de que houve erro de julgamento por parte do TCU, por não levar em consideração as circunstâncias atenuantes das supostas condutas consideradas irregulares e por não enfrentar cada uma das questões de mérito por ele trazidas, consoante razões que seguem, em suma (peças 271 e 272) :
a) a disparidade entre os critérios utilizados para imputar débito ao sr. Júlio Augusto e para dispensar os ex-diretores da Diretoria Colegiada do Dnit se mostrou especialmente injusta e na contramão dos critérios objetivos de responsabilização que norteiam os julgamentos do TCU, ferindo de morte o princípio constitucional da isonomia e o princípio processual da paridade de armas;
 (...) 
Mesmo nesse cenário, a fim de que não pairem dúvidas sobre o acerto da deliberação recorrida, o Ministério Público de Contas tece considerações adicionais à pertinente análise levada a termo de Serur.
O sr. Júlio Augusto Miranda Filho, então Coordenador-Geral da 22ª Unit-RO/AC, foi o responsável pela aprovação do relatório da 1ª Revisão de Projeto em Fase de Obras (peça 67, p. 16) , elemento determinante para a posterior celebração do 4º Termo Aditivo com itens sobreprecificados. 
Desse modo, mesmo não sendo signatário do 4º TA (peça 67, p. 66) , o sr. Júlio Augusto concorreu diretamente para o aditamento. Disso decorre sua responsabilidade, ainda que não tenha pessoalmente subscrito o instrumento do 4ª Termo Aditivo.
O que se verifica, portanto, é que, juridicamente, a situação do sr. Júlio Augusto não é idêntica à dos então diretores do Dnit (Diretoria Colegiada) que autorizaram a celebração do 4º aditamento, 'conforme Relato 439/2006, de 27/4/2006, constante da Ata 29/2006, de 3/5/2006, e aprovação às fls. 490' (peça 29, pp. 186/97) .
É verdade que os aludidos diretores também agiram com base nos subsídios técnicos fornecidos por departamentos responsáveis. Ocorre, todavia, que, como bem ponderou a Secex/RO, 'na condição de Coordenador-Geral da 22ª UNIT-RO/AC, recaía sobre o sr. Júlio um maior encargo no controle dos atos que deram origem ao 4ª aditivo ao Contrato 22.1.0.00.0001/2002-Dnit, em relação àquele que se poderia exigir dos integrantes da cúpula da instituição, visto que todo o procedimento teve início no âmbito da unidade regional que chefiava' (peça 177, p. 17, item 141) .
Ainda de acordo com a abalizada opinião da Secex/RO (peça 177, p. 17, item 142) , a conduta diversa exigível do sr. Júlio Augusto Miranda Filho não é a mesma que a dos ex-diretores do Dnit, na medida em que os atos relacionados com a formalização do 4ª aditivo tiveram sua participação direta e estavam sob seu controle direto e imediato. Por esse motivo, incidia sobre o responsável, e com maior intensidade, a obrigação de ter obstado a consumação da irregularidade, ainda na origem, no âmbito da 22ª Unit-RO/AC.
De fato, a teor do disposto na Instrução de Serviço DG/Dnit 04/2005, editada com vistas a padronizar os procedimentos gerais internos da Sede do Dnit e das Units, relacionados à gestão dos processos e suas respectivas responsabilidades, e 'considerando o não cumprimento de forma harmônica de diversos expedientes administrativos atualmente em vigor e pouco observados' (peça 186) :
Art. 5º Todas as fases processuais para cada procedimento individualizado deverão ser atestadas pela área técnica, gerência ou diretoria competente, de forma conclusiva, ao final de cada etapa, na pessoa de seu responsável ou substituto legal, devidamente identificado através de carimbo e assinatura, ratificando e convalidando todos os atos até ali praticados. (...) 
Nesse cenário, é fora de dúvida que o sr. Júlio Augusto integrou a cadeia causal que culminou com o dano aos cofres do Dnit. Como Coordenador-Geral da 22ª Unit, o recorrente tinha, por dever de ofício, a obrigação de acompanhar de perto, in loco mesmo, a execução dos contratos sob a responsabilidade de sua área de atuação, com vistas a reconhecer e atestar, ou não, a legitimidade dos pleitos de aditamento contratual. 
Pela ordem natural da hierarquia administrativa, não há como eximir um coordenador-geral da unidade regional de sua incumbência primária de fiscalizar, em detalhes, a justeza dos pedidos, com impacto financeiro, que lhe eram dirigidos pelas empresas contratadas." (peça 282) 
Voto condutor do Acórdão 2073/2019-TCU-Plenário
"8. No que tange ao mérito, manifesto-me, desde já, de acordo com os pareceres precedentes (peças 268 a 270 e 273) , os quais adoto como razão de decidir, eis que cuidaram de abordar, com suficientes profundidade e abrangência, as questões suscitadas pela empresa Camter Construções e Empreendimentos S.A. e pelos Srs. José Ribamar da Cruz Oliveira, Júlio Augusto Miranda Filho e Luís Munhoz Prosel Junior em sede de recurso." (peça 281) 
23.	A derradeira linha de defesa adotada nos Declaratórios em análise aponta a ocorrência de contradição e nulidade no Acórdão 2872/2019-TCU-Plenário, que teria tentado "estabelecer um nexo de causalidade entre o ato praticado pelo embargante e o suposto dano ao erário" (peça 325, p. 25, item 13) , sendo que a "celebração do 4º Termo Aditivo ao Contrato 22.1.0.00.0001/2002-Dnit" - ocorrência apontada como causa do débito no Ofício 0402/2015-TCU/SECEX-RO, de 27/3/2015, que lhe foi dirigido (peça 107) - não lhe poderia ser imputada como conduta irregular, pois sua participação no referido termo aditivo está restrita à fase de análise e aprovação da 1ª Revisão do Projeto em Fase de Obras (peça 67, p. 16) .
24.	Data maxima venia, não vislumbro qualquer contradição no Acórdão 2872/2019-TCU-Plenário ou mesmo nulidade na citação do embargante, mesmo reconhecendo que ofício que lhe foi encaminhado se limitou a informar que "O débito é decorrente da celebração do 4º Termo Aditivo ao Contrato 22.1.0.00.0001/2002-DNIT, o que propiciou, por meio do acréscimo de itens com preços supervalorizados e da supressão de serviços com valores unitários depreciados, a ocorrência de superfaturamento, com infração ao disposto no art. 43, inciso IV, da Lei no 8.666/1993, bem como do item 9.1.2 do Acórdão 1245/2004-TCU-Plenário".
25.	E assim concluo considerando que, já em suas alegações de defesa (peça 172) , oferecidas após o deferimento de dois pedidos de prorrogação de prazo (peças 124, 128, 156 e 164) e a obtenção de vista e cópia dos autos (peça 160) , esse responsável tinha total domínio do motivo pelo qual foi chamado a se defender nestes autos de TCE, conforme se depreende do seguinte excerto de sua defesa inicial:
"1.16. (...) , entendeu o Eminente Ministro Relator que também deveria ser citado solidariamente o então Coordenador da 22ª Unit/RO/AC que teria aprovado a 1ª e a 2ª Revisões de Projeto em fase de obras, a ser identificado pela Unidade Técnica, por meio das diligências que se mostrarem necessárias."
26.	Ainda em sede de alegações de defesa, baseado nos argumentos que seguem colacionados abaixo, o Sr. Júlio Miranda procurou afastar sua responsabilidade pela aprovação da 1ª Revisão do Projeto em Fase de Obras:
"8.1. O ora Defendente reconhece a responsabilidade que lhe era cabível no tocante as atribuições do cargo que ocupava, todavia, não se resigna com o entendimento adotado no sentido de atribuir-lhe responsabilidade solidária sobre suposto dano ao erário, ante a convicção de que essa responsabilidade não é absoluta, haja vista a necessidade de reconhecimento por parte do Tribunal de que tal responsabilidade possui, na verdade, presunção de eficácia limitada às condições em que foram vivenciadas pelo Defendente.
9. Assim, respaldado por Pareceres técnico e jurídico devidamente fundamentados, o Defendente não estava obrigado a ter domínio técnico e/ou jurídico sobre a matéria, e como tal não se poderia dele exigir que avaliasse todos os aspectos, de tal modo a afastar eventuais falhas, tampouco caberia decidir de forma unilateral, haja vista a designação de funcionários qualificados para tanto.
10. Nesse sentido, forçoso se faz compreender que o Defendente, podia tão-só avaliar os aspectos formais do que lhe foi apresentado, e estes, à vista das manifestações favoráveis e devidamente fundamentadas, pareciam estar atendidos.
10.1. Nesse sentido, eventuais análises técnicas de terceiros que foram consideradas irregulares não podem gerar responsabilidades ao Defendente, na medida em que não comprometem a lisura da supervisão empreendida pelo Defendente.
10.2. Faz-se mister também registrar que essas análises técnicas supostamente irregulares não representam ato de vontade pessoal do Defendente.
11. Em relação à aprovação pelo Defendente de análises técnicas que foram reexaminadas e passaram a ser consideradas como supostas irregularidades, a jurisprudência dessa Egrégia Corte de Contas tem se mostrado sensível às questões enfrentadas pelos gestores quando se veem em situações como a do ora Defendente, em que, em razão das atribuições do cargo que ocupam, são levados a tomar decisões que posteriormente podem vir a ser questionadas pelos órgãos de controle.
12. No tocante à aprovação e encaminhamento das análises técnicas oriundas dos departamentos responsáveis, registre-se que foram precedidos de consulta à Procuradoria Federal Especializada.
12.1. Mister ressaltar que o ora Defendente apenas assinou despachos de mero expediente, sem cunho decisório, e encaminhamentos que lhe cabia assinar na condição de Coordenador-Geral da 22ª UNIT-RO/AC, não tendo participado da elaboração e celebração do 40 Termo Aditivo ao contrato em tela.
12.2. Portanto, é totalmente improcedente a tentativa de imputar-se ao ora Defendente a responsabilidade pelo simples fato de ter encaminhado para instância superior as análises técnica e jurídica de setores especializados e servidores designados para essa função.
13. Isto posto, com a devida vênia, se mostra totalmente desarrazoada a realização da presente citação e a possibilidade de proposição de encaminhamento pela Unidade Técnica ao Tribunal no sentido da rejeição das presentes Alegações de Defesa, com a consequente condenação em débito e respectiva aplicação de multa, na medida em que a questão sub examine, não possui nexo de causalidade com os atos praticados pelo Defendente, que apenas cumpriu com as obrigações a que estava vinculado, em razão do cargo ocupado no âmbito do Dnit, tornando-se impossível a atribuição de responsabilidade ao Defendente." (peça 172, p. 10-11) 
27.	Tais alegações de defesa foram devidamente refutadas quando da prolação do Acórdão 1637/2016-TCU-Plenário, segundo se extrai dos seguintes trechos do Relatório e do Voto que precedem e fundamentam aquela decisão condenatória:
Relatório do Acórdão 1637/2016-TCU-Plenário
"IV. Alegações de defesa do Sr. Júlio Augusto Miranda Filho
128. O Sr. Júlio Augusto Miranda Filho, então Coordenador-Geral da 22ª UNIT-RO/AC, tomou ciência do ofício que lhe foi remetido, conforme documento constante da peça 131, tendo apresentado, tempestivamente suas alegações de defesa, conforme documentação integrante da peça 172.  
129. O responsável foi ouvido em decorrência do débito oriundo da celebração do 4º Termo Aditivo ao Contrato 22.1.0.00.0001/2002-DNIT, o que propiciou, por meio do acréscimo de itens com preços supervalorizados e da supressão de serviços com valores unitários depreciados, a ocorrência de superfaturamento, com infração ao disposto no art. 43, inciso IV, da Lei no 8.666/1993, bem como do item 9.1.2 do Acórdão 1245/2004-TCU-Plenário (peça 107) .
Argumento
130. O responsável suscita preliminar de ilegitimidade passiva, alegando que não se poderia esperar conduta diversa da que foi adotada na condição de Coordenador-Geral da 22ª UNIT-RO/AC, haja vista que todos os atos praticados estavam vinculados às atribuições advindas do cargo que exercia à época e não representavam, em momento algum, sua vontade pessoal. Afirma que não há nexo de causalidade entre o suposto dano causado ao erário e os atos praticados (peça 172, pg. 9) .
131. Esclarece que apenas assinou despachos de mero expediente, sem cunho decisório, e os encaminhamentos que lhe cabiam na condição de Coordenador-Geral da 22ª UNIT-RO/AC, não tendo participado da elaboração e celebração do 4º Termo Aditivo ao contrato em tela, estando ausente o nexo de causalidade (peça 172, pg. 11) . 
Análise
132. O Sr. Júlio Augusto Miranda Filho teve participação direta na irregularidade, pois, na condição de Coordenador-Geral da 22ª UNIT-RO/AC, aprovou, no âmbito daquela unidade regional, o 1º Relatório de Revisão do Projeto em Fase de Obras (peça 67, pg. 16) , dando origem ao 4º Termo Aditivo ao Contrato 22.1.0.00.0001/2002-DNIT com itens sobreprecificados. Disso decorre sua responsabilidade, ainda que não tenha subscrito o instrumento do 4ª Termo Aditivo (peça 67, pg. 66) . Logo, não deve ser acolhida a preliminar de ilegitimidade passiva, nos termos como aduz o responsável.
133. Cabe acrescentar que o ato de aprovação não pode ser considerado meramente formal, sem poder decisório. Nos termos do Acórdão 343/2007-TCU-Plenário, a lei exige a assinatura nos documentos exatamente para delimitar responsabilidades. A participação de vários agentes na conformação do ato também é um método de controle, sendo que a assinatura é condição de eficácia e de vinculação de responsabilidade de seu autor.
Argumento
134. Alega que, respaldado por pareceres técnico e jurídico devidamente fundamentados, não estava obrigado a ter domínio sobre a matéria, não se podendo exigir que avaliasse todos os aspectos de tal modo a afastar eventuais falhas. Nesse sentido, argumenta que podia tão somente avaliar os aspectos formais do que lhe foi apresentado, e que eventuais análises técnicas de terceiros que foram consideradas irregulares não podem gerar sua responsabilidade (peça 172, pg. 10) .
Análise
135.  O parecer técnico ou jurídico não vincula o gestor, que tem a obrigação de examinar sua correção, até mesmo para corrigir eventuais disfunções e, portanto, não afasta, por si só, a responsabilidade da autoridade hierarquicamente superior por atos considerados irregulares, conforme consignado no Acórdão 206/2007-TCU-Plenário. 
136. Caberia a exclusão de responsabilidade na hipótese de o gestor decidir com base em parecer técnico com vício de difícil detecção, segundo o Acórdão 62/2007-TCU-Segunda Câmara. Porém, não se trata do presente caso, uma vez que o débito solidariamente imputado ao responsável provém do sobrepreço verificado nos itens de CBUQ, Binder e Capa de Rolamento. Houve manifestação favorável quanto aos preços unitários bastante acima dos custos de referência tomados do Sicro: R$ 87,82 contra R$ 48,46 para o CBUQ Binder, e R$ 87,73 contra R$ 54,54 para o CBUQ Capa de Rolamento. Não se trata, pois, de irregularidade de difícil detecção. 
 (...) 
144. Assim, concluindo-se a análise realizada, propõe-se rejeitar integralmente as alegações de defesa apresentadas pelo Sr. Júlio Augusto Miranda Filho, uma vez que não foram suficientes para sanear as irregularidades a ele atribuídas. 
145. Inexistindo nos autos elementos que permitam concluir pela ocorrência de boa-fé ou de outros excludentes de culpabilidade em sua conduta, propõe-se que suas contas sejam julgadas irregulares e que o responsável seja condenado em débito, bem como que lhe seja aplicada a multa prevista no art. 57 da Lei 8.443/1992." (peça 193) 
Voto condutor do Acórdão 1637/2016-TCU-Plenário
"20. Inicio minha apreciação do presente processo antecipando que acompanharei as conclusões da unidade técnica e do MP/TCU, as quais incorporo às minhas razões de decidir, divergindo tão somente da condenação do Sr. Rogério Araújo de Miranda Lôbo.
 (...) 
32. Quanto ao Sr. Júlio Augusto Miranda Filho, então Coordenador da 22ª Unidade de Infraestrutura Terrestre do Dnit (cargo que posteriormente passou a ser denominado como 'Superintendente') , observo haver evidências de que o responsável tinha ciência do Acórdão 1245/2004-TCU-Plenário antes de aprovar o 1º Relatório de Revisão em Fase de Obras, que resultou na celebração do 4º termo de aditamento contratual.
33. Tal conclusão se extrai do monitoramento do Acórdão 1245/2004-TCU-Plenário, realizado pela Secex-RO no período de 6/6/2005 a 10/6/2005, ou seja, durante a gestão do Sr. Júlio Augusto Miranda Filho no cargo de Coordenador da 22ª Unidade de Infraestrutura Terrestre do Dnit (peça 1, fls. 10/12, do TC Processo 003.088/2005-4, em apenso aos presentes autos) . Tal fiscalização resultou no Acórdão 2029/2005-TCU-Plenário, o qual determinou a realização de novo monitoramento pela Secex-RO no âmbito do Plano de Fiscalização do exercício seguinte.
34. Consequentemente, considero que o defendente estava plenamente ciente do alerta feito pelo TCU na decisão monitorada e do risco de ocorrer jogo de planilha. Ainda assim, aprovou a 1ª revisão de projeto em fase de obras, que elevou substancialmente os quantitativos de serviços com sobrepreço.
35. O responsável aduziu novos elementos de defesa (peça 188) informando que ocupou até 31 de março de 2006 o cargo Coordenador-Geral da 22ª UNIT-RO/AC, quando foi exonerado a pedido. Assim, não poderia responder pelo dano oriundo do 4º termo de aditamento contratual, que foi celebrado em data posterior.
36. Também alega que apenas assinou despachos de mero expediente, sem cunho decisório, e encaminhamentos que lhe cabia assinar na condição de Coordenador-Geral da 22ª UNIT-RO/AC. Destarte, não caberia a imputação de responsabilidade ao defendente pelo simples fato de ter encaminhado para instância superior as análises técnica e jurídica de setores especializados e de servidores designados para essa função.
37. Julgo que tais alegações são improcedentes. Em que pese reconhecer que o manifestante, em uma primeira ocasião, apenas encaminhou para análise do Setor de Engenharia da 22ª Unit o relatório da primeira revisão de projeto em fase de obras (peça 9, fl. 10, do TC Processo 003.088/2005-4) , após haver solicitação do Sr. Luís Munhoz Prosel Júnior, em despacho de 4/4/2006 (peça 9, fl. 22, do TC Processo 003.088/2005-4) , de que haveria necessidade de 'Concordância explícita do Senhor Coordenador a respeito do 1° Relatório de Revisão de Projeto em fase de obras', o Sr. Júlio Augusto Miranda Filho exarou manifestação nos seguintes termos (...) :
Declaro para os devidos fins, que após análise prévia do Serviço de Engenharia desta 22ª UNIT/RO-AC, da Revisão de Projeto em Fase de Obra do contrato PD-22.0001/2002, que trata da obra de Duplicação/Restauração do subtrecho: Candeias do Jamari - Porto Velho (Campus UNIR) , esta Coordenação aprova o referido pleito, e submete a Coordenação de Construção Rodoviária para análise final da presente solicitação.
38. Concluo, ao contrário do alegado, que de fato houve nexo de causa e efeito direto entre a conduta do responsável e o dano verificado no 4º termo de aditamento contratual, pois foi o Sr. Júlio Augusto Miranda Filho quem aprovou a revisão de projeto que resultou na citada avença." (peça 192) 
28.	À luz dessas evidências, não vislumbro contradição e nulidade no Acórdão 2872/2019-TCU-Plenário eventualmente associadas ao nexo de causalidade, estabelecido naquela assentada, entre o ato praticado pelo Sr. Júlio Miranda e o dano apontado nesta TCE.
29.	Destarte, tendo se mostrado igualmente não merecedores de acolhimento os demais argumentos desenvolvidos pelo segundo recorrente nesta etapa processual - parte deles reiteradamente apresentados e refutados conforme fundamentos que amparam as diversas deliberações proferidas nestes autos (Acórdãos 1.637/2016, 2.073/2019 e 2.872/2019, todos de Plenário) -, resta conhecer dos Embargos de Declaração opostos por esse responsável em face dessa última deliberação, rejeitando-os, entretanto, quanto ao mérito.
	Ante o exposto, VOTO por que o Tribunal adote o acórdão que ora submeto ao Colegiado.
TCU, Sala das Sessões Ministro Luciano Brandão Alves de Souza, em 2 de dezembro de 2020.
AROLDO CEDRAZ 
Relator